【裁判字號】    85,台上,2405
【裁判日期】    851018
【裁判案由】    塗銷抵押權登記等
【裁判全文】
最高法院民事判決                              八十五年度台上字第二四○五號
    上  訴  人  甲○○
    訴訟代理人  詹益煥律師
    被 上訴 人  乙○○
右當事人間請求塗銷抵押權登記等事件，上訴人對於中華民國八十四年八月十六日台
灣高等法院第二審判決（八十三年度上字第一○八六號），提起上訴，本院判決如左
：
    主  文
原判決關於命上訴人給付新台幣陸拾萬零玖佰元及其利息暨負擔訴訟費用部分廢棄
，發回台灣高等法院。
    理  由
本件被上訴人主張：伊向訴外人游玉霞買受取得桃園縣龜山鄉○路○段三○九－七六
號、三○九－七七號土地所有權應有部分各四分之一，及坐落其上門牌同鄉○○○街
一五號三樓、一七號三樓房屋（下稱系爭房地），上訴人於伊買受前取得新竹區中小
企業銀行對游玉霞新台幣（下同）六十三萬零九百元之債權及系爭房地本金最高限額
九十六萬元之抵押權（下稱系爭抵押權）。上訴人於民國八十二年十一月間向台灣桃
園地方法院聲請裁定拍賣抵押物即系爭房地，伊因急於塗銷系爭抵押權，以便向銀行
貸款，受上訴人詐騙誤信其債權額為一百萬元，而如數向上訴人清償，上訴人收受該
款項當即同意撤銷查封及塗銷系爭抵押權登記。詎上訴人並未將該抵押權塗銷，經伊
訴請上訴人塗銷該抵押權，嗣因系爭房地業經法院強制執行拍定而囑託地政機關塗銷
抵押權登記，情事變更，於原審改依不當得利法則等，請求上訴人返還六十三萬零九
百元等情，變更聲明求為命上訴人如數給付，並加付自八十三年一月七日起算之法定
利息之判決（其中利息超過自八十三年十一月二十五日起算部分，業經原審判決駁回
被上訴人之請求確定在案）。
上訴人則以：被上訴人給付伊一百萬元，一方面因被上訴人承擔游玉霞對伊之債務，
另方面作為被上訴人之同居人周正庸修建伊之廠房及天車之擔保，兩造並未約定如未
塗銷系爭抵押權即應返還一百萬元等語，資為抗辯。
原審判命上訴人給付六十三萬零九百元及自八十三年十一月二十五日起算之法定遲延
利息，係以：被上訴人主張之前揭事實，已據其提出民事裁定、暫收據、買賣契約書
為證，核與上訴人提出之土地及建築改良物登記簿謄本之記載相符。且上訴人收受上
開一百萬元後，親書暫收據交被上訴人收執，其上並註明「撤銷房屋貸款」。查游玉
霞向新竹區中小企業銀行所貸之房屋貸款為六十三萬零九百元，並以最高限額九十六
萬元之系爭抵押權為擔保，上開「撤銷房屋貸款」係指此筆貸款之擔保物權而言。被
上訴人依登記簿記載九十六萬元抵押權，聽信上訴人之言，而以略高之一百萬元作為
塗銷系爭抵押權之代價，而無承擔游玉霞全部債務之必要。被上訴人已於八十三年一
月七日給付上開款項，上訴人未履行其塗銷系爭抵押權之義務，該抵押權經法院依法
囑託地政機關，已於同年十一月二十五日塗銷，上訴人無法履行而給付不能，被上訴
人請求上訴人賠償塗銷抵押權之對價六十三萬零九百元，並給付自八十三年十一月二
十五日起算之法定遲延利息，自無不合等詞，為其判斷之基礎。
查被上訴人於原審變更聲明，請求上訴人返還六十三萬零九百元部分，似係以不當得
利之法律關係為依據（見原審卷六五頁背面、一○三頁背面），惟其又陳稱，附帶上
訴、訴之變更及追加，基於返還不當得利及故意侵權行為，請求損害賠償之法則為法
律關係云云（見原審卷一○四頁背面、一七八頁正面）。則被上訴人為此部分請求之
法律關係為何，尚欠明瞭，原審未依民事訴訟法第一百九十九條第二項規定予以闡明
，遽依給付不能之賠償關係為判決，自有未合。次查被上訴人陳稱，伊與游玉霞訂立
系爭房地買賣契約書，第六條特別加註，該房地抵押借款共三百萬元，由伊承受，為
上訴人之第一順位抵押六十萬元，訴外人古興宗之第二順位抵押二百四十萬元，逾額
與伊無關。又上訴人受領伊之一百萬元，其債權伊已全部清償云云（見第一審卷七頁
正、背面、原審卷二六頁正面）。參諸上訴人於原審提出收支明細表一紙，載有「還
甲○○（即上訴人）一胎已還一百萬元」字樣，被上訴人承認為其所書寫（見原審卷
一九九頁背面、二○二頁）。則被上訴人給付上訴人六十三萬零九百元，是否為清償
游玉霞積欠上訴人之抵押債務﹖若是，該債務是否因此而消滅﹖倘已消滅，上訴人已
消滅之抵押債權是否有就系爭房地拍賣價金重複受清償﹖此與判斷上訴人是否有不當
得利，被上訴人是否受有損害，所關頗切，原審胥未調查審認，遽為上訴人不利之判
決，亦嫌率斷。上訴論旨，指摘原判決其敗訴部分為不當，聲明廢棄，非無理由。
據上論結，本件上訴為有理由。依民事訴訟法第四百七十七條第一項、第四百七十八
條第一項，判決如主文。
中      華      民      國    八十五    年      十      月      十八    日
                              最高法院民事第二庭
                                  審判長法官  曾  桂  香
                                        法官  劉  延  村
                                        法官  徐  璧  湖
                                        法官  劉  福  聲
                                        法官  顏  南  全
      右正本證明與原本無異
                                              書  記  官
中      華      民      國    八十五    年      十一    月      五      日


司法院資訊處製作；財團法人民間司法改革基金會備份。
